臺灣彰化地方法院民事判決　93年度訴字第867號
原　　　告　乙○○
訴訟代理人　酈長春律師
被　　　告　甲○○
訴訟代理人　莊崇意律師
上列當事人間請求侵權行為損害賠償事件，經本院刑事庭裁定移
送前來，本院於民國九十四年十月五日言詞辯論終結，判決如下
：
    主      文
被告應給付原告新臺幣0000000元及其中新台幣0000000元自民國
92年8月16日起、其餘新台幣972000元自民國93年7月21日起，均
至清償日止按週年利率5%計算之利息。
本判決原告以新台幣0000000元供擔保後，得假執行；但被告以
新台幣0000000元為原告供擔保後，得免為假執行。
    事實及理由
一、原告主張：
（一）被告與原告係甥舅關係，於民國八十七年三月間，因原告
      不願其買賣股票之事為家人得知，遂委託被告代為操作股
      票之買賣，並自八十七年七月七日起，以其所有之土地設
      定抵押之方式向銀行貸款陸續共借得新台幣（下同）0000
      0000元，嗣原告分次匯出給被告00000000元，而被告就上
      開款項僅實際存入00000000元至原告所指定之被告及被告
      之母黃鄭鉗設於彰化市第十信用合作社（下稱彰化十信）
      ，帳號分別為000000000號（嗣改為00000
      00000號，下稱帳戶一）及0000000000號
      （下稱帳戶二）之帳戶內，供作買賣股票之專用帳戶，同
      時並約定被告須依據原告之指示，始得下單買賣股票。詎
      甲○○於取得前開款項後，竟基於意圖為自己不法所有之
      概括犯意，先於八十九年三月十三日，以其個人名義在彰
      化銀行彰化分行申請設立帳號為00000000000
      000號（起訴狀誤載為00000000000000號，下稱帳戶三
      ）之帳戶後，隨即於附表編號一至八號所示之時間，連續
      將各該編號內之金額提領存入前開帳戶三內，供作自己買
      賣股票之用（除編號六中被告將其中金額75000元，存進
      原告台中商銀0000000號帳戶繳息，此部分金額應
      予扣除），並於附表編號九至十二所示之時間，連續將該
      等編號內之金額提領挪用，均予以侵占入己。嗣因原告與
      被告對帳後，發現帳目有所出入，始察悉上情。被告因上
      開侵占行為，業經鈞院九十二年易字第九九三號、台灣高
      等法院台中分院九十三年上易字第一五二一號刑事判決有
      罪確定。
（二）被告不顧原告之委託，另立帳戶將付託買賣股票之專款由
      專戶中提領至其個人帳戶內（即帳戶三），並在該個人帳
      戶內自行買賣股票，所得侵吞入己；該帳戶三是被告私自
      用原告提供之資金以融資（半額）方式在原指定帳戶內購
      買股票，再將融資餘款提出在其帳戶三內購買自己之股票
      ，原告完全不知，到對帳時被告無法交代款項流向，始拿
      出帳戶三，原告才知道被告另設帳戶三之事實。被告顯然
      是故意侵害原告之權利；按因故意或過失不法侵害他人之
      權利者，負損害賠償責任，民法第一百八十四條第一項定
      有明文。被告侵占之金額為0000000元，理應賠償原告，
      原告一再請求被告返還上開金額，被告均置之不理，爰依
      上開規定，提起本訴，並聲明：如主文第一項所示，並請
      求供擔保宣告假執行。
（三）原告是從銀行貸款出來，再將錢交給被告操作股票，與原
      告帳戶內有沒有金錢無關，因為貸款的錢是陸陸續續下來
      ，就是利用這貸款的錢來操作股票，與何時將錢匯入無關
      ；貸款的金額是先匯入原告個人之帳戶，嗣原告將提款條
      寫好交給被告，再由被告將錢存入帳戶一、二內。
（四）本件事實均引用刑事判決所認定之事實，並否認與被告間
      有信託關係存在，且不知道系爭十二筆款項的用途及去向
      。又被告應就其主張抵銷部分提出匯款之証明。
二、被告方面則以：
（一）原告確實委託被告買賣股票，然而並無指定專戶買賣之約
      定，因而自始即是原告提領現金交付被告存進由被告選擇
      之帳戶使用，並不曾由原告直接匯款至所謂指定之專戶，
      而後來因虧損而有變更環境及聘請投顧公司指導操作之考
      量，乃另於八十九年三月十三日另設帳戶於公正証券公司
      開戶，並設立00000000000000號（被告誤載為0000000000
      0000號）帳戶使用（即刑事判決之帳戶三），並大量轉移
      至該帳戶操作買賣股票，雙方均知情，有關買賣盈虧均應
      由原告承擔。惟因原告不甘虧損，才誣指被告侵占款項。
      雖當時雙方未有書面記載限用於帳戶一、二或無限制帳戶
      之約定，但可從下列事証可知兩造均知帳戶三運用之情形
      。１、如果有指定專用帳戶，則原告何以從未將款項以匯
      款方式直接匯入使用? 何以未曾要求被告另行開立新戶專
      用，而使用被告及被告母親之舊帳戶? 可見原告是以私人
      記載股票買賣之帳目方式，掌握資金運用，並不擔心帳戶
      運用之混淆。2、刑事案偵查卷三三頁之存摺影本載明89
      年11月9日原告再交付150萬元予被告存進作為交割140餘
      萬元之中環股票，應係依其帳目記載已無資金可用才有再
      貸款匯入之必要。因為依帳戶比對，有570餘萬元是在89
      年11月9日之前匯入帳戶三，而原告89年1月13日交付300
      萬元、89年1月26日交付350萬元，距離89年11月9日才僅
      10個月，如果帳戶三的買賣非原告授意，則應可確信其帳
      戶至少尚餘570餘萬元，何需再貸款繳付中環股票買進價
      金140餘萬元？又89 年11月6日帳戶二結餘157740元，而
      原告僅買受旺詮股票157724元，嗣89年11月9日原告又購
      買中環股票0000000元，因感資金不足，才會再匯入00000
      00元，可見原告應知帳戶三的設立及運用才會有89 年11
      月9日的匯款動作。惟刑事案件從未就被告在一、二審辯
      護人就此部份提出之証據審酌，也未說明不採之理由，顯
      然偏頗採証，而有誤判之情形。３、依刑事案件偵查卷第
      8 頁至38頁之存摺資料，可見六筆集中在89年9月至10月
      由帳戶二移轉過去，如上所述約有570餘萬元，而89年8月
      31 日因與投顧公司再簽約，因而該二個月期間買賣即偏
      重在使用帳戶三，其他帳戶幾乎沒再使用，帳戶二也才僅
      五筆買賣，此與原告平日委託買賣股票之頻率頻繁比較，
      若原告不承認帳戶三之買賣，豈不形同89年9月至10月間
      僅做五筆交易，然而又怎需於89年11月9日為了買進中環
      股票140餘萬元即需再貸款150萬元交割？４、帳戶三及帳
      戶二同為被告名義之帳戶，由帳戶二存入帳戶三之金額幾
      乎完全相同，被告如有侵占意圖，不可能另立帳戶儲存，
      也不可能仍使用自己名義設立之帳戶，且提領金額與存入
      金額幾乎相同而使人有脈絡可尋，可見被告並無侵占意圖
      。
（二）原告交付金錢委託被告代為買賣股票，雙方依法成立信託
      關係，依信託法第九條規定，如賺錢或虧損，均屬信託財
      產，而信託人將財產移轉於受託人，財產名義人既為受託
      人，所有權人即為受託人，縱原告辯稱帳戶三之設立運用
      不知情，然而帳戶二移轉至帳戶三，類同受託人將具有所
      有權之財產從右邊抽屜轉至左邊抽屜，仍不脫離受託人所
      有之狀態，亦無構成侵占之餘地。而帳戶二、三既均為被
      告之名義，被告將二帳戶之金錢互為交流，即使原告不知
      情，亦無侵權行為之事實。
（三）帳戶一、二並非專用於原告委託買賣股票之專用帳戶，尚
      有被告之自有資金，故原告應提出其主張承認之股票買賣
      明細核計盈虧，而非僅依刑事判決而為主張及帳戶一、二
      後面數頁有被告匯入金額之記載，被告亦得主張抵銷云云
      資為抗辯。並聲明駁回原告之訴，如受不利之判決，願供
      擔保免為假執行。
三、兩造不爭執事項﹕
（一）原告於八十七年三月間委託被告代為操作買賣股票賣，並
      自八十七年七月七日起，分次交付共00000000元供被告做
      為買賣股票之用，而由被告將其中00000000元存進帳戶一
      、二內，同時並約定被告須依據原告之指示，始得下單買
      賣股票。
（二）被告確實有自帳戶一、二中提領如附表編號一至十二所示
      之金額之事實。又被告涉嫌侵占案件，業經台灣彰化地方
      法院檢察署檢察官以九十二年度偵字第二七二九號案件提
      起公訴，嗣由本院以九十二年度易字第九九三號及台灣高
      等法院台中分院九十三年上易字第一五二一號刑事判決被
      告有罪確定。
四、原告主張其不知有帳戶三存在之情事等語，則為被告所否認
    ，並以前詞置辯。惟查﹕
（一）按當事人主張有利於已之事實者，就其事實有舉証之責任
      ，民事訴訟法第二百七十七條前段定有明文。被告既主張
      有關帳戶三設立運用之情形為原告所明知，且此帳戶三亦
      屬原告委託被告代為操作買賣股票所設立之帳戶云云，此
      項事實既有利於被告，依上開說明，自應由被告負舉証責
      任，先予敘明。
（二）原告主張之事實，已據原告於上開刑事案件中指訴綦詳，
      並有被告於彰化十信、彰化銀行彰化分行之帳戶存摺影本
      各一份、被告之母黃鄭鉗於彰化十信之帳戶存摺影本一份
      、台中商業銀行放款交易明細及各個貸款帳戶交易明細資
      料、台中商業銀行和美分行九十三年五月七日中和美字第
      一七五號函及所附原告八十七年至九十二年間之借款明細
      資料、台中區中小企業銀行轉帳收入傳票影本、啟發證券
      投資顧問股份有限公司（下稱啟發證券投資顧問公司）九
      十二年十月一日（九二）啟發字第０七０號函、九十二年
      十一月二十五日（九二）啟發字第０七五號函、融資現金
      償還申請書、證券投資顧問委任契約書影本、操盤表、華
      南永昌綜合證券股份有限公司九十三年一月九日（九三）
      永稽字第００一五號函及所附甲○○、黃鄭鉗開戶資料、
      證券買賣交易明細表、台證綜合證券股份有限公司九十三
      年一月五日台證（九三）總發字第００００一五號函及所
      附甲○○開戶資料、免交割交易明細對帳單等資料，附於
      上開刑事卷宗內可按，並經本院調閱該卷宗查明無訛。
（三）證人即啟發證券投資顧問公司之首席顧問陳鑫銘於本院刑
      事案件之準備程序中證稱：伊是啟發證券投資顧問公司首
      席顧問，負責股市分析，投資人加入伊公司成為會員後，
      伊等再將股市分析的內容傳達給會員；公司會員有一般會
      員，是以呼叫器方式通知分析的訊息，特別會員是以電話
      通知，速度較快，原告是在八十八年十月六日參加伊公司
      的會員，但僅是一般會員，到了八十九年八月三十一日變
      成被告參加成為特別會員，原告沒有參加會員；作多強勢
      操盤表是伊公司建議會員買賣股票所用，但伊公司依證券
      投信投顧法的規定，只提供分析研究內容，並不負盈虧，
      投資人如有虧損，亦不補償；伊只將分析股市當天盤勢的
      走勢，及投資策略通知會員及提供建議，伊公司與原告訂
      立之證券投資顧問委任契約書，並未約定原告同意伊公司
      得以指示被告下單購買股票，伊也無法提出證據證明原告
      有同意伊公司得以指示被告下單買股票等語明確（以上見
      本院九十二年易字第九九三號刑事卷宗九十二年十一月十
      九日之準備程序筆錄）。依證人陳鑫銘之證述，原告於八
      十八年十月六日起參加該公司之會員，至八十九年八月三
      十一日即退出該公司會員，且為一般會員，僅係經由呼叫
      器之方式通知如何指示下單，當無由投顧公司直接指示被
      告下單買賣股票之可能。又帳戶三被告係於八十九年三月
      十三日設立，並非如其所稱因於八十九年八月三十一日與
      投顧公司再簽約後，才設立之帳戶，且在八十九年八月三
      十一日前已有多筆股票買賣交易之資料，顯見被告早已利
      用帳戶三作為買賣股票之帳戶，此觀帳戶三之存摺自明；
      足見帳戶三之設立與被告所稱之與投顧公司之簽約無關。
（四）證人謝鳳女於本院上開刑事案件中證稱：伊到九十年十一
      月間在伊先生乙○○皮包內發現他的彰化十信存摺，看到
      有從伊女兒帳戶匯錢到他的帳戶，伊即先問伊女兒，為何
      會匯錢到父親的帳戶？伊女兒才說爸爸不曉得欠了多少錢
      ，跟她借錢，她才將錢匯入，伊才去問乙○○，至此才知
      乙○○有買賣股票，且由被告代為操作買賣股票；因伊要
      向乙○○拿買賣股票的存摺，他說存摺在被告處，伊才到
      彰化市跟被告拿存款簿，當時被告拿三本存摺給伊，就是
      被告在彰化十信的二本存摺，及被告之母在彰化十信的存
      摺一本，伊從存摺上發現有提領現金出去的情形，而一般
      買賣股票應該只是匯款不會提領現金，所以伊才去問被告
      為何這樣，並加以對帳；之後伊與被告對帳時，被告才再
      拿出以被告名義在彰化銀行彰化分行設立的存摺，伊問被
      告為何還要以彰化銀行彰化分行之帳號來操作買賣股票，
      他說要換一換風水，但當時三本帳戶都有在操作，跟換一
      換風水無關等語（以上見本院上開刑事卷宗九十三年十月
      十三日審判筆錄）。由證人謝鳳女之證述觀之，原告於委
      託被告代為操作股票買賣時，僅以帳戶一及帳戶二為操作
      之帳戶，否則被告於設立帳戶三時應會知會原告，且如因
      買賣股票有迷信風水之事，則被告於更換為帳戶三買賣股
      票後，何以仍同時以帳戶一及帳戶二買賣股票？又如以帳
      戶三操作股票買賣之事為原告所知悉，則被告在與証人謝
      鳳女對帳之初，即應將帳戶三一併提出供對帳用，而不是
      在証人謝鳳女發現問題時，才表示另有帳戶三之設立之情
      事。
（五）再帳戶三係在八十九年三月十三日始開新戶，且附表編號
      一至五號、第七號之金額均係由上開帳戶一將錢轉匯入帳
      戶三之內，附表編號八之金額係由帳戶二將錢轉匯至帳戶
      三，此由上開三個帳戶加以比對則清晰可見；如上開金額
      確係供作原告購買股票之用，則直接以帳戶一、二購買股
      票即可，何需再將款項匯入帳戶三；又如被告所述原告知
      悉且同意以帳戶三購買股票，則被告僅須將原告所交付之
      提款單直接存入帳戶三即可，何須將款項存入帳戶一、二
      後，再轉匯至帳戶三？是被告辯稱：帳戶三亦係為原告操
      作買賣股票，係為釐清帳目及責任云云，亦不可採信。
（六）被告雖又辯稱：89年11月9日原告再交付150萬元予被告存
      進作為交割140餘萬元之中環股票，應係依其帳目記載已
      無資金可用才有再貸款匯入之必要。因為依帳戶比對，有
      570餘萬元是在89年11月9日之前匯入帳戶三，而原告89年
      1月13 日交付300萬元、89年1月26日交付350萬元，距離
      89年11月9日才僅10個月，如果帳戶三的買賣非原告授意
      ，則應可確信其帳戶至少尚餘570餘萬元，何需再貸款繳
      付中環股票買進價金140餘萬元？又89年11月6日帳戶二結
      餘157740元，而原告僅買受旺詮股票157724元，嗣89年11
      月9日原告又購買中環股票0000000元，因感資金不足，才
      會再匯入0000000元，可見原告應知帳戶三的設立及運用
      才會有89年11月9日的匯款動作云云。查：被告所辯上開
      情形，核與卷附帳戶一之存款存摺內容相合，且原告於前
      開刑事案件中亦自承，其於89 年11月9日匯款0000000元
      至帳戶一，係為了要買中環股票，金額共為0000000元等
      語（見台灣高等法院台中分院九十三年上易字第一五二一
      號刑事卷宗第47頁）；依此，固堪認原告於89年11月9日
      匯款0000000元至帳戶一，其主要目的係在購買中環股票
      無訛。惟前開帳戶一、二所示之存摺資料均由被告保管中
      ，故雖係由原告指示被告購買股票，然其實際盈虧之情形
      ，仍須以帳戶為據，並不足以此推斷原告知悉該帳戶內資
      金之實際情形；且被告並未提出兩造間曾對帳之資料，以
      供本院審酌，又兩造間為甥舅關係，平日來往密切，而依
      原告對被告之信任（其間未要求對帳），原告依被告之告
      知須要0000000元交割中環股票，原告因信任被告因而匯
      款0000000元至帳戶一，亦與常情不相違背。故不足以原
      告匯款0000000元之情事，即認定原告知悉帳戶一、二中
      實際資金有多少？並進而推斷原告知悉帳戶三存在及同意
      被告在帳戶三買賣股票之事實。所以被告此部分抗辯，亦
      難為有利被告之認定。
（七） 綜上所述，被告於帳戶三操作股票買賣之情事，既不能
       舉証証明原告同意或知情，自難認被告之抗辯為可採。
       而上開刑事案件亦同此認定。應認原告對帳戶三之存在
       不知情。
五、又被告抗辯：原告交付金錢委託被告代為買賣股票，雙方依
    法成立信託關係，信託人將財產移轉於受託人，財產名義人
    既為受託人，所有權人即為受託人，縱原告對帳戶三之設立
    運用不知情，然而帳戶二移轉至帳戶三，類同受託人將具有
    所有權之財產從右邊抽屜轉至左邊抽屜，仍不脫離受託人所
    有之狀態，亦無構成侵占之云云。惟查：原告否認兩造間有
    信託關係存在，且本件原告係向被告借用帳戶一、二作為買
    賣股票之用，並委託被告代為操作買賣，嗣將款項分別存入
    帳戶一、二內，雖該存入之金錢，外觀上係屬被告及其母黃
    鄭鉗所有，惟此僅係對銀行而言，但兩造間既有約定被告僅
    是受原告之指示代原告操作買賣股票而已，並非原告將系爭
    帳戶內金錢所有權移轉於被告，故被告並不得任意處分該帳
    戶內之金錢，被告自應受該約定之拘束，亦即就兩造間而言
    ，該帳戶一、二內之金錢實際上仍為原告所有，被告未經原
    告之同意，仍不得擅自動用該二帳戶內之金錢，此與一般信
    託契約不同，所以被告如未經原告同意，擅自使用系爭帳戶
    一、二內之金錢，即屬無權侵害原告之權利，故被告未經原
    告同意將帳戶二內之金錢，移轉至未經原告同意設立之被告
    名義之帳戶三內，即屬侵害原告之權利。故被告此部分之抗
    辯，亦無足採。
六、另被告抗辯帳戶一、二後面數頁有被告匯入金額之記載，被
    告亦得主張抵銷云云；惟此為原告所否認，而被告亦未舉証
    以實其說，自難認被告此部分之抗辯為可採。
七、按因故意或過失不法侵害他人之權利者，負損害賠償責任，
    民法第一百八十四條第一項定有明文。依上所述，原告主張
    被告將附表所示帳戶內如編號一至十二之金額予以侵占入己
    ，係故意侵害原告之權利，應屬可採；被告抗辯未侵占原告
    之款項，則無足取。從而，原告依據上開規定，請求判決被
    告應給付原告0000000元及其中0000000元自92年8月16日起
    、其餘9720 00元自93年7月21日起，均至清償日止按週年利
    率5%計算之利息，即為有理由，應予准許。
八、兩造陳明願供擔保請為宣告假執行或免為假執行，經核均與
    規定相符，爰分別酌定相當之擔保金額予以宣告。
九、本件係屬刑事附帶民事訴訟，依法不徵收裁判費用，且兩造
    於訴訟中亦未支出任何費用，爰不為訴訟費用負擔之諭知。
中      華      民      國   九十四  年 十 月  十九    日
                               民 事 第 二 庭
                                   法  官　何志通
以上正本係照原本作成。
如本判決上訴，須於上訴送達後20日內向本院提出上訴狀。
中      華      民      國   九十四  年 十 月  十九    日
                                   書記官　莊福來
